臺灣高等法院高雄分院刑事判決　　　　96年度上訴字第1865號
上　訴　人　臺灣高雄地方法院檢察署檢察官
被　　　告　乙○○
指定辯護人　本院公設辯護人　于欣潔
上列上訴人因被告偽造有價證券案件，不服臺灣高雄地方法院96
年度訴字第1209號中華民國96年7 月30日第一審判決（起訴案號
：臺灣高雄地方法院檢察署96年度偵字第2174號），提起上訴，
本院判決如下：
     主  文
上訴駁回。
    事  實
一、乙○○於民國93至95年間，因經濟困難需款周轉，遂向位於
    高雄市三民區○○○路187 號、負責人為陳玉美之「億通當
    舖」陸續借貸合計約新台幣（下同）600 萬元之款項。斯時
    ，乙○○為順利取得借款，允諾億通當鋪經理甲○○之要求
    ，以自己及親屬共2 人之名義為共同發票人，開立票據以擔
    保前揭借款，議定後，乙○○遂基於意圖供行使之用偽造有
    價證券之概括犯意，先後於附表所示之時間，在億通當鋪內
    ，未經其夫黃天堂、胞兄蔡宗融及母親蔡廖貴美之同意，擅
    自以其等之名義，在如附表所示本票「發票人欄」或鄰近「
    發票人欄」處，連續偽造如附表所示「黃天堂」、「蔡宗融
    」或「蔡廖貴美」之署名，表明與其等共同簽發本票之意，
    並當場交予甲○○而加以行使。嗣乙○○因無力償債，甲○
    ○持附表所示之票據向黃天堂、蔡宗融追索票款遭拒，因而
    查悉上情。
二、案經甲○○告發臺灣高雄地方法院檢察署檢察官偵辦起訴。
    理  由
甲、程序方面：
    按被告以外之人於審判外之言詞或書面陳述，除法律有規定
    者外，不得作為證據，刑事訴訟法第159 條第1 項定有明文
    。然被告以外之人於審判外之陳述，雖不符前4 條之規定，
    而經當事人於審判程序同意作為證據，法院審酌該言詞陳述
    或書面陳述作成時之情況，認為適當者，亦得為證據。當事
    人、代理人或辯護人於法院調查證據時，知有第159 條第1
    項不得為證據之情形，而未於言詞辯論終結前聲明異議者，
    視為有前項之同意，刑事訴訟法第159 條之5 亦定有明文。
    本件以「蔡宗融」、「黃天堂」或「蔡廖貴美」為共同發票
    人之本票影本及證人蔡宗融、黃天堂偵訊中之證述雖均屬審
    判外之言詞或書面陳述，惟被告乙○○、辯護人及檢察官於
    本院準備程序時均對前揭證據之證據能力表示無意見，且同
    意引為證據，本院審酌上開言詞及書面陳述作成時之情況，
    核無違法取證或其他瑕疵，認為以之作為證據為適當，上開
    證據資料，故依刑事訴訟法第159 條之5 第1 項規定，自得
    作為證據。
乙、實體方面：
一、上開犯罪事實，業經被告乙○○於原審及本院審理時坦承不
    諱，核與證人黃天堂、蔡宗融於偵訊時證述之情節相符（見
    95年度他字第4511號卷第49頁），並有被告乙○○以「蔡宗
    融」、「黃天堂」或「廖蔡貴美」為共同發票人所簽發之本
    票影本共計13紙在卷可供佐證（見95年度他字第4511號卷第
    11 頁 至第15頁），堪認被告之自白與事實相符，自足採信
    。本件事證明確，被告連續偽造有價證券犯行，均堪認定。
二、按行為後法律有變更者，適用行為時之法律。但行為後之法
    律有利於行為人者，適用最有利於行為人之法律，刑法第2
    條第1 項定有明文，茲因被告行為後，刑法於94年2 月2 日
    經總統公布修正，並於95年7 月1 日生效施行，又關於量刑
    前之決定應適用法律階段，須綜合罪刑有關之共犯、未遂犯
    、想像競合犯、牽連犯、連續犯、結合犯，以及累犯加重、
    自首減輕暨其他法定加減原因（如身分加減）等一切情形，
    綜其全部罪刑之結果而為比較後，始得依刑法第2 條第1 項
    之規定，決定應適用之構成要件、加重減輕事由等相關新舊
    法律，再依所決定適用之新舊法，依法量刑（最高法院24年
    度刑庭總會決議（二）、95年第8 次刑庭會議決議參照）。
    茲就本件相關之刑法新、舊法比較臚列如下：
（一）刑法第56條連續犯之規定，業於94年2 月2 日修正公布刪
      除，是於新法修正施行後，被告如附表所示數次偽造有價
      證券犯行，即須分論併罰。此刪除雖非犯罪構成要件之變
      更，但顯已影響行為人刑罰之法律效果，自屬法律有變更
      ，如不適用連續犯之規定，則依一罪一罰，被告所犯數罪
      ，須數罪併罰，對被告顯然較為不利，因此依刑法第2 條
      第1 項規定，比較新、舊法結果，以適用舊法論以連續犯
      對被告較為有利。
（二）關於法定最低罰金刑之規定，刑法第33條業經修正，修正
      後刑法第33條第5 款規定：「罰金：新臺幣1 千元以上，
      以百元計算之」，與修正前刑法第33條第5 款規定：「罰
      金：1 元以上」不同，刑法第201 條第1 項固規定「意圖
      供行使之用，而偽造、變造公債票、公司股票或其他有價
      證券者，處3 年以上10年以下有期徒刑，得併科3 千元以
      下罰金」，其法定本刑雖未修正變更，然其罰金刑，如適
      用修正前刑法第33條第5 款關於罰金刑最低金額之規定，
      顯較於修正後刑法第33條第5 款對被告有利，經比較新、
      舊法結果，以舊法較有利於被告，故依刑法第2 條第1 項
      前段規定，本案關於法定刑罰金部分，自應適用行為時之
      法律即修正前刑法第33條第5 款規定科處（依最高法院95
      年台上字第6958號、7024號判決要旨此部分修正應比較新
      舊法）。
（三）本件綜合比較結果，關於被告量刑所適用之刑法相關法條
      ，認依修正前刑法對被告較為有利，是應一體適用修正前
      刑法即行為時刑法論處。
三、核被告乙○○所為，係犯刑法第201 條第1 項之意圖供行使
    之用而偽造有價證券罪。而其偽造有價證券後而復持以行使
    ，其行使行為吸收於偽造行為之中，祇應論以偽造罪（最高
    法院24年上字第458 號、31年上字第88號判例意旨參照）。
    被告偽造署名之部分行為，均係上開偽造有價證券之部分行
    為，均不另論罪。另被告先後多次偽造有價證券犯行，時間
    均緊接，手法均相同，觸犯均係構成要件相同之罪名，顯係
    基於概括犯意反覆實施者，應依修正前刑法第56條之連續犯
    規定，論以一罪。公訴人雖未就被告偽造「蔡廖貴美」名義
    為共同發票人之偽造有價證券犯行一併起訴，惟該犯行與起
    訴部分犯行，有連續犯之裁判上一罪關係，為起訴效力所及
    ，本院自得併予審理。
四、原判決以被告乙○○罪證明確，因予適用刑法第2 條第1 項
    前段、刑法第56條（修正前）、第201 條第1 項、第205 條
    、第59條、第74條第1 項第1 款，刑法施行法第1 條之1 之
    規定，並審酌本件被告係一時借款心切，始偽造前揭本票，
    其既無規避債務之意，且偽造對象又屬至親，在交付甲○○
    後，即未再轉讓給他人，對於票據流通秩序所造成之危害尚
    屬輕微，是被告犯罪情狀顯可憫恕，認量處最低法定刑度之
    3 年有期徒刑，猶屬過重，客觀上足以引起一般人之同情，
    依刑法第59條之規定酌減其刑【刑法第59條之規定，為法院
    就刑之酌減審認標準見解之明文化，非屬法律之變更，特此
    敘明（參最高法院95年第8 次刑事庭會議決議）】；又被告
    以他人名義偽造共同開立本票，並持之借款，破壞票據金融
    往來秩序之，行為確有不該，惟念其犯後坦認犯行等一切情
    狀，量處有期徒刑1 年8 月，且查被告並無前科未曾受有期
    徒刑以上刑之宣告，此有臺灣高等法院被告前案紀錄表1 份
    附卷可稽，並取得冒用名義人蔡廖貴美、黃天堂、蔡宗融等
    人之諒解，有其等提出之陳述意見狀在卷足佐，信其經此次
    偵、審程序及判刑教訓，當知所警惕而無再犯之虞，本院認
    其所宣告之刑，以暫不執行為適當，爰併予宣告緩刑3 年，
    以啟自新【又刑法第74條有關緩刑之規定，業於94年1 月7
    日修正公布，並於95年7 月1 日施行，惟犯罪在新法施行前
    ，新法施行後，緩刑之宣告，應適用新法第74條之規定，有
    最高法院95年度第8 次刑庭會議決議可資參照】；並敘明如
    附表所示偽造之本票13紙（現於甲○○持有中），雖未扣案
    ，惟既屬偽造之有價證券，依刑法第205 條規定，不問屬於
    犯人即被告與否，併應諭知均沒收之（附表所示本票，關於
    被告為共同發票人部分，係真正，依法不得宣告沒收），至
    於其上偽造「黃天堂」、「蔡宗融」及「蔡廖貴美」之署押
    既隨同本票宣告沒收，自不另重複宣告沒收。其認事用法核
    無違誤，所處之刑亦屬允當。公訴人循告發人甲○○之聲請
    上訴，以被告犯後企圖卸責，竟然無端憑空指控遭受教唆，
    且迄今尚有2 百餘萬元未返還，顯見被告犯後毫無悔意，完
    全不符合刑法第59條情形，原審量刑過輕等為由，指摘原判
    決不當云云。然查：(一)被告向陳玉美經營之「億通當舖」陸
    續借貸合計600 萬元，並分別於94年9 月及同年10月，將被
    告所有座落高雄市○○段建號00000-000 房地及過田子段建
    號00000-000 房地設定抵押給陳玉美及其指定之人陳淑琦（
    陳玉美之妹），嗣被告無法清償借款時，上開房地均以買賣
    名義於95年2 月過戶給陳玉美，有高雄市新興區地政事務所
    地政資料在偵查卷第33頁、第34頁、本院卷第47頁足憑，故
    被告並無尚有2 百餘萬元未返還之情事。(二)陳玉美、甲○○
    涉嫌教唆向其等借款之借款人（包括被告乙○○）偽造本票
    等情，已經臺灣高雄地方法院檢察署於96年8 月20日以96年
    度偵字第12140 號、第13088 號、偵緝字第1227號提起公訴
    ，有該起訴書在本院卷第30頁至第35頁可稽。是公訴人上訴
    所指，均無理由，應予駁回。
據上論斷，應依刑事訴訟法第368條，判決如主文。
本案經檢察官蔡國禎到庭執行職務。
中　　華　　民　　國　　96　　年　　11　　月　　5 　　日
                  刑事第二庭  審判長法  官  林正雄
                                    法  官  陳啟造
                                    法  官  黃壽燕
以上正本證明與原本無異。
如不服本判決應於收受本判決後10日內向本院提出上訴書狀，其
未敘述上訴理由者，並得於提起上訴後10日內向本院補提理由書
狀（均須按他造當事人之人數附繕本）「切勿逕送上級法院」。
中　　華　　民　　國　　96　　年　　11　　月　　5 　　日
                                    書記官  梁雅華
附錄本判決論罪科刑法條：
中華民國刑法第201條
（有價證券之偽造變造與行使罪）
  意圖供行使之用，而偽造、變造公債票、公司股票或其他有價
  證券者，處3 年以上10年以下有期徒刑，得併科3 千元以下罰
  金。
  行使偽造、變造之公債票、公司股票或其他有價證券，或意圖
  供行使之用，而收集或交付於人者，處1 年以上7 年以下有期
  徒刑，得併科3 千元以下罰金。
附表
┌──┬─────┬─────┬──────┬─────┬─────┐
│編號│  發票人  │ 票    號 │  票面金額  │發票日期  │偽造之署名│
├──┼─────┼─────┼──────┼─────┼─────┤
│ 1  │乙○○  │TH0000000 │   65萬元   │94年8 月26│偽造「蔡廖│
│    │乙○○以│          │            │日        │貴美」署名│
│    │「蔡廖貴美│          │            │          │1枚       │
│    │」名義簽發│          │            │          │          │
├──┼─────┼─────┼──────┼─────┼─────┤
│ 2  │乙○○  │TH0000000 │   50萬元   │94年9月2日│偽造「蔡廖│
│    │乙○○以│          │            │          │貴美」署名│
│    │「蔡廖貴美│          │            │          │1枚       │
│    │」名義簽發│          │            │          │          │
├──┼─────┼─────┼──────┼─────┼─────┤
│ 3  │乙○○  │TH0000000 │   30萬元   │94年9 月19│偽造「黃天│
│    │乙○○以│          │            │日        │堂」署名1 │
│    │「黃天堂」│          │            │          │枚        │
│    │名義簽發  │          │            │          │          │
├──┼─────┼─────┼──────┼─────┼─────┤
│ 4  │乙○○  │TH0000000 │   35萬元   │94年9 月23│偽造「黃天│
│    │乙○○以│          │            │日        │堂」、「蔡│
│    │「黃天堂」│          │            │          │廖貴美」署│
│    │、「蔡廖貴│          │            │          │名各1 枚  │
│    │美」名義簽│          │            │          │          │
│    │發        │          │            │          │          │
├──┼─────┼─────┼──────┼─────┼─────┤
│ 5  │乙○○  │TH0000000 │   10萬元   │94年9 月27│偽造「黃天│
│    │乙○○以「│          │            │日        │堂」署名1 │
│    │黃天堂」名│          │            │          │枚        │
│    │義簽發    │          │            │          │          │
├──┼─────┼─────┼──────┼─────┼─────┤
│ 6  │乙○○    │TH0000000 │   45萬元   │94年9 月28│偽造「黃天│
│    │乙○○以「│          │            │日        │堂」署名1 │
│    │黃天堂」名│          │            │          │枚        │
│    │義簽發    │          │            │          │          │
├──┼─────┼─────┼──────┼─────┼─────┤
│ 7  │乙○○    │TH0000000 │   115萬元  │94年9 月30│偽造「蔡宗│
│    │乙○○以「│          │            │日        │融」署名1 │
│    │蔡宗融」名│          │            │          │枚        │
│    │義簽發    │          │            │          │          │
├──┼─────┼─────┼──────┼─────┼─────┤
│ 8  │乙○○    │TH0000000 │    40萬元  │94年10月7 │偽造「蔡廖│
│    │乙○○以「│          │            │日        │貴美」署名│
│    │蔡廖貴美」│          │            │          │1枚       │
│    │名義簽發  │          │            │          │          │
├──┼─────┼─────┼──────┼─────┼─────┤
│ 9  │乙○○    │TH0000000 │    40萬元  │94年10月7 │偽造「黃天│
│    │乙○○以「│          │            │日        │堂」署名1 │
│    │黃天堂」名│          │            │          │枚        │
│    │義簽發    │          │            │          │          │
├──┼─────┼─────┼──────┼─────┼─────┤
│ 10 │乙○○    │TH0000000 │     5萬元  │94年10月19│偽造「黃天│
│    │乙○○以「│          │            │日        │堂」署名1 │
│    │黃天堂」名│          │            │          │枚        │
│    │義簽發    │          │            │          │          │
├──┼─────┼─────┼──────┼─────┼─────┤
│ 11 │乙○○    │TH0000000 │    30萬元  │94年10月26│偽造「黃天│
│    │乙○○以「│          │            │日        │堂」、「蔡│
│    │黃天堂」、│          │            │          │宗融」署名│
│    │「蔡宗融」│          │            │          │各1枚     │
│    │名義簽發  │          │            │          │          │
├──┼─────┼─────┼──────┼─────┼─────┤
│ 12 │乙○○    │TH0000000 │    90萬元  │95年1 月12│偽造「黃天│
│    │乙○○以「│          │            │日        │堂」署名1 │
│    │黃天堂」名│          │            │          │枚        │
│    │義簽發    │          │            │          │          │
├──┼─────┼─────┼──────┼─────┼─────┤
│ 13 │乙○○    │TH0000000 │    15萬元  │95年1 月13│偽造「蔡宗│
│    │乙○○以「│          │            │日        │融」署名1 │
│    │蔡宗融」名│          │            │          │枚        │
│    │義簽發    │          │            │          │          │
└──┴─────┴─────┴──────┴─────┴─────┘
